【裁判字號】    99,民專抗,9
【裁判日期】    990628
【裁判案由】    訴訟救助
【裁判全文】
智慧財產法院民事裁定
                                     99年度民專抗字第9號
抗  告  人  甲○○
上列抗告人與相對人中華電信股份有限公司公司間請求侵害專利
權有關財產權爭議事件，對於本院中華民國99年4 月1 日99年度
民救字第6 號裁定提起抗告，本院裁定如下：
    主  文
抗告駁回。
抗告費用新臺幣壹仟元由抗告人負擔。
    理  由
一、抗告人在原審以：其於民國97年7 月22日取得系爭我國發明
    專利第182827號「通訊網際網路安全系統及方法，以及電子
    商務系統及方法」之專利權專屬授權，發現相對人即被告中
    華電信股份有限公司（下稱中華電信公司）之「Hinet 小額
    付款」方式侵害該專利，並已取得中華工商研究院之侵權鑑
    定報告，而依專利法第84條第1 項、第2 項、第85條第1 項
    第2 款等規定，訴請相對人賠償自93年迄今於「Hinet 小額
    付款」機制下所得一半利益共新台幣六百十四億四千三百三
    十四萬五千元（經本院分案99年度民補字第45號），因其名
    下無任何財產，爰依民事訴訟法第107 條及專利法第86條第
    2 項規定，聲請訴訟救助等語。
二、抗告意旨略以：系爭專利授權人藤野浩三於90年即向中華電
    信公司尋求合作並交付系爭專利相關資料，惟專利權人因中
    風而於97年7 月22日專屬無償授權抗告人在臺灣開發系爭專
    利，如有獲利再行拆帳，並授權抗告人代為提起系爭專利有
    關之一切民、刑事訴訟。嗣後抗告人發現中華電信公司早於
    93年間已利用系爭專利機制在台灣境內收取費用，嚴重侵害
    系爭專利權，因此抗告人請求自93年起侵權損害賠償於法未
    有不合。中華電信公司因侵權所獲致龐大利益之訴訟費用非
    包括抗告人在內之市井小民所能負擔，抗告人自屬無資力，
    符合民事訴訟法第107 條前段之要件，而法院亦應依專利法
    第87條第2 項規定准予訴訟救助，爰依法提出抗告，請求廢
    棄原裁定云云。
三、按抗告法院認抗告為不合法或無理由者，應為駁回抗告之裁
    定（民事訴訟第495 條之1 第1 項、第449 條第1 項規定參
    照）。又按當事人無資力支出訴訟費用者，法院應依聲請，
    以裁定准予訴訟救助。但顯無勝訴之望者，不在此限。同法
    第107 條第1 項定有明文。又依同法第109 條第2 項、第
    284 條之規定，當事人聲請訴訟救助，應提出能即時調查之
    證據以釋明之。所謂「無資力」係指窘於生活，且缺乏經濟
    信用者而言（最高法院43年台抗字第152 號判例意旨、最高
    法院93年度臺抗字第379 號裁定意旨參照）。申言之，若非
    取給於自己或共同生活親屬基本生活之費用不能支出訴訟費
    用，且無籌措款項以支出訴訟費用之信用技能，即難謂為無
    資力支出訴訟費用。
四、抗告人與相對人中華電信股份有限公司等間請求侵害專利權
    有關財產權爭議事件，於99年3 月30日繫屬於本院，經本院
    於同年4 月1 日以99年度民補字第45號裁定第一審裁判費為
    新臺幣肆億零陸佰柒拾肆萬捌仟壹佰壹拾元，經本院依職權
    調閱該案卷宗核閱屬實。
五、經查：
  (一)抗告人於原審雖提出其財政部台灣省北區國稅局財產歸屬資
    料清單稱其名下無任何財產云云。惟查，所謂無資力，係指
    窘於生活，且缺乏經濟上之信用者而言。苟抗告人無何資力
    ，系爭專利之專利權人日本國人藤野浩三為何肯與抗告人簽
    訂專屬授權書（見本院99年度民補字第45號卷附起訴狀聲證
    一），取得系爭專利專屬授權。況抗告人又自行付費中華工
    商研究院鑑定，且委任律師為本件訴訟代理人，在在說明聲
    請人並非無資力，足徵抗告人實際資力與信用均較國稅局財
    產歸屬資料為佳。則抗告人僅憑財政部台北市國稅局財產歸
    屬資料清單，即謂其無力繳納裁判費，即非可取。此外，並
    未提出其他證據或由法院管轄區域內有資力之人出具保證書
    ，以為釋明，是其雖提出其財政部台灣省北區國稅局財產歸
    屬資料清單，仍不能令本院得到其無資力之心證。
  (二)再者，所謂資產，並不以有形財產為限，無形財產如專利權
    ，既得以之讓與、授權他人實施或設定質權，而有客觀交換
    價值存在，自屬資產之一種。至於其價值如何，法院應以抗
    告人提供之證據為裁量之基準。本件抗告人起訴請求相對人
    給付新台幣六百十四億四千三百三十四萬五千元之損害賠償
    ，顯然抗告人自認系爭專利權價值甚高，抗告人又稱其係無
    償取得專屬授權，是其無償取得該甚為有價值之資產，已難
    謂無資力可言。況抗告人如將系爭專利權再授權他人，亦可
    就系爭專利權取得為數頗大之授權金，自難謂其係無資力之
    人。
  (三)復按侵權行為賠償損害之請求權，乃在填補被害人之實際損
    害，而非更予以利益，故損害賠償以受有實際損害為成立要
    件，而非更予以利益，故損害以受有實際損害為成立要件，
    若絕無損害亦即無賠償之可言。本件抗告人主張相對人有侵
    害系爭專利權行為而提起賠償訴訟，其請求金額高達614 億
    4334萬5 千元，惟抗告人之系爭專利僅係「通訊網際網路安
    全系統及方法，以及電子商務系統及方法」之專利權，相對
    人縱有侵權，何以其網際網路及加值業務金額全部均為侵害
    所得，亦未見抗告人為任何釋明，抗告人請求固非全部顯無
    勝訴之望，然抗告人在未為釋明損害賠償數額計算前，即遽
    以主張高達614 億4334萬5 千元之賠償，其訴訟費用高達4
    億67 4萬8110元，是否有自陷於無資力以規避繳納鉅額裁判
    費之情形，亦非無疑。
  (四)綜上而論，抗告人聲請本件訴訟救助，核與首揭要件即有未
    合，原裁定駁回其聲請，並無違誤。抗告意旨仍執詞指摘原
    裁定不當，求予廢棄改判，為無理由，應予駁回。
六、據上論結，本件抗告為無理由，爰依民事訴訟法第495 條之
    1 第1 項、第449 條第1 項、第95條、第78條，裁定如主文
    。
中    華    民    國    99    年     6    月   28     日
                    智慧財產法院第一庭
                          審判長法  官  李得灶
                                法  官  汪漢卿
                                法  官  王俊雄
以上正本係照原本作成。
本裁定除以適用法規顯有錯誤為理由外，不得再抗告。如提起再
抗告，應於收受後10日內委任律師為訴訟代理人向本院提出再抗
告狀。並繳納再抗告費新台幣1千元。
中    華    民    國    99    年     6    月   28     日
                                書記官  王英傑


司法院資訊處製作；財團法人民間司法改革基金會備份。
